臺灣高等法院臺中分院民事判決　八十九年度上字第六○一號
　　　上　訴　人　乙○○
　　　　　　　　　己○○
　　　　　　　　　庚○○
　　　視同上訴人　丙○○
　　 　　　　　　 甲○○
　　　上　訴　人　壬○○
　　　　　　　　　丁○○
　　　　　 　　　 戊○○
　　　訴訟代理人　辛○○
　　　上　訴　人　癸○○
　　　被　上訴人　丑○○
右當事人間請求分割共有物事件，上訴人對於中華民國八十九年十一月六日臺灣彰化
地方法院八十八年度訴字第六二九號第一審判決提起上訴，本院判決如左：
    主    文
原判決關於分割方法及訴訟費用均廢棄。
兩造共有坐落彰化縣大村鄉○○段第三二三之二地號，地目：建，面積零點壹伍捌壹
公頃土地，其分割方法如附圖所示Ａ部分面積四四一平方公尺分歸被上訴人丑○○所
有、Ｂ部分五二三平方公尺分歸視同上訴人壬○○、丁○○、戊○○、辛○○按原應
有部分比例共有、Ｃ部分三六六平方公尺分歸視同上訴人癸○○所有、Ｄ部分二五一
平方公尺分歸上訴人庚○○、乙○○、己○○、子○○（即游櫻）、視同上訴人丙
○○、甲○○按原應有部分比例共有。
第一、二審訴訟費用由兩造依附表所示之比例分擔。
    事    實
甲、上訴人方面：
一、聲明：求為判決：(一)原判決廢棄。(二)兩造共有坐落彰化縣大村鄉○○段第三二三
    之二地號，地目：建，面積零點壹伍捌壹公頃土地，其分割方法如附圖所示（見
    本院卷第一三九頁）：編號Ａ部分面積零點零參捌玖公頃土地由視同上訴人壬○
    ○、丁○○、戊○○、辛○○共同取得，並按原應有部分比例保持共有；編號Ｂ
    部分面積零點零參貳捌公頃土地由被上訴人丑○○取得；編號Ｃ部分面積零點零
    壹陸捌公頃土地由上訴人庚○○、乙○○、己○○、子○○及視同上訴人丙○○
    、甲○○共同取得，並按原應有部比例保持共有；編號Ｄ部分面積零點零貳柒貳
    公頃土地由視同上訴人癸○○取得；編號Ｆ部分面積零點零肆零陸公頃土地由兩
    造共同取得，並按原應有部分比例保持共有。(三)第一、二審訴訟費用由兩造各按
    原應有部分比例負擔。
二、陳述：除與原判決記載相同者，茲引用之外，補稱：
    (一)緣原審判決採原審判決書附圖所示甲案為本件系爭土地分割之方法，無非係以
      該案已得被上訴人丑○○及視同上訴人壬○○、丁○○、戊○○、辛○○、癸
      ○○等人所同意，相較之下，該分割方案已得多數人之意願，足見此分割方法
      ，尚符合多數人之意願；上訴人及視同上訴人丙○○、甲○○所主張將本件系
      爭土地與同段第三二三地號土地合併分割之分割方案，已為被上訴人丑○○反
      對，且本件系爭土地之地目為建，同段第三二三地號土地之地目為田，二者能
      否合併分割亦非無疑‧‧‧等為據。
    (二)惟查：
    (1)按本件系爭土地西面臨員大路，其路寬係八公尺，依台灣省畸零地使用規則第
      三條第一款、第二款之規定，其丁種建築用地之建築基地最小寬度為七公尺，
      最小深度為十六公尺，而側面應留設騎樓之建築基地最小寬度為七．一○公尺
      ，最小深度為十六公尺，若依原審判決所採附圖所示甲案之分割方法為分割，
      則視同上訴人壬○○、丁○○、戊○○所共同分得之編號Ｂ部分，其寬度只有
      三公尺，而上訴人庚○○、乙○○、己○○、子○○與視同上訴人丙○○、甲
      ○○所共同分得之編號Ｅ部分，其臨員大路之寬度亦只有三‧五公尺，均未達
      建築基地最小寬度之要求，依上開台灣省畸零地使用規則之規定，均無法用以
      建築而形同廢地，而依原審判決所採附圖所示甲案之分割方案，每塊建築基地
      之深度最大者為五十公尺，最小者亦有四十五公尺，深度均太深，用以建築實
      屬浪費，而視同上訴人癸○○分得編號Ｄ部分面積三六六平方公尺，因其寬度
      只有七公尺，只能建一棟房子，被上訴人丑○○分得編號Ａ部分面積雖有四四
      一平方公尺，而其臨路之寬度只有九公尺，亦只能建築一棟房子，視同上訴人
      辛○○分得Ｃ部分面積雖達三九○平方公尺，而其臨路之寬度只有八公尺，也
      只能建築一棟房子，均造成土地使用上之嚴重浪費，抑有進者，本件系爭土地
      東面之同段第三二三地號田地，其共有人與應有部分均與本件系爭土地相同，
      其進出均由本件系爭土地，原審判決所採之分割方案，並未留有通路，兩造日
      後要使用同段第三二三地號土地，將無對外之通路，故原審判決所採之分割方
      法，其不當實甚彰明，自不能以其得到多數共有人之同意，即將之認為合宜之
      分割方案，其理至明。
    (2)反觀，若依上訴人庚○○、乙○○、己○○、子○○及視同上訴人丙○○、甲
      ○○所提如上訴聲明所示之方法分割本件系爭土地（見本院卷第三七頁），將
      附圖Ｆ部分劃出一條寬五公尺之通路，由兩造共同取得，依原應有部分比例保
      持共有，則亦為兩造所共有位於本件系爭土地東側之同段第三二三地號田地，
      可以有對外之通路，方便兩造利用該土地。而兩造所分得之如附圖所示編號Ａ
　　　、Ｂ、Ｃ部分之深度為二十七公尺，編號Ｄ、Ｅ部分之深度為二十八公尺用以
　　　建築，深度合宜，不會造成土地利用上之浪費。再附圖編號Ａ、Ｂ、Ｃ、Ｄ、
　　　Ｅ之寬度依序為七‧八公尺、十一‧一公尺、十一‧九公尺、十二‧九公尺、
　　　七公尺，均符合上開台灣省畸零地使用規則建築基地最小寬度之要求，而均得
　　　用以建築，且建築基地之寬度越寬，越方便將來房屋建成後之房間格局，實乃
      不言可諭。雖上訴人庚○○、乙○○、己○○、子○○與視同上訴人丙○○、
      甲○○所共同分得之Ａ部分，其西面臨有員大路，將來建屋時，臨員大路之牆
　　　壁可留窗戶，土地價值似乎要比Ｂ、Ｃ、Ｄ、Ｅ部分要來得高一些，惟本件系
　　　爭土地與其東側之同段之第三二三地號土地以前均為同段第三二三地號，係因
　　　上訴人庚○○、乙○○、己○○、子○○與視同上訴人丙○○、甲○○之先祖
　　　父游兵格在其上建築房屋，經其等之先父游燈閣向政府有關機關申請，方能將
　　　本件系爭土地之地目由田變更為建，其等花費了不少時間、心力與金錢，故由
　　　其子孫之上訴人庚○○、乙○○、己○○、子○○及視同上訴人丙○○、甲○
　　　○分得臨員大路之編號Ａ部分亦不為過，又依此分割方案，不應互為補償，嗣
　　　復主張分割方案改為如聲明第二項所示。
    (三)視同上訴人癸○○應分得部分於分割後要登記予依等，以換伊等人另筆之農地
      ，故希望與視同上訴人癸○○分在隔壁。
    (四)依被上訴人之分割方案，造成後面鄰接之農地無通路，該農地亦為系爭土地之
      共有人所有。
　　(五)綜合上述，原審判決所採之分割方法實為不當，應以上訴聲明所示之分割方案
　　　分割本件系爭土地為合宜。
三、證據：援用第一審所提證據。
乙、視同上訴人壬○○、丁○○、戊○○、辛○○部分：同意被上訴人所提附於鈞院
    卷第二一一頁圖之分割方案，因系爭土地後面之農地後面有通路，不影響後面農
    地之作息；若該案不為鈞院所採，請依附於鈞院卷第九七頁反面方案分割，但應
    互相補償，並聲請鑑定機關鑑定系爭土地之價格。
丙、視同上訴人癸○○部分：未於最後言詞辯論期日到場，據其於準備程序陳述略以
    ：系爭土地伊應有部分於分割後要登記予乙○○等人，以換乙○○等人另筆之農
    地。
丁、被上訴人方面：
一、聲明：求為判決：(一)上訴駁回。(二)原判決關於分割方法部分廢棄。(三)右廢棄部分
    兩造共有坐落彰化縣大村鄉○○段三二三之二地號、建、面積○. 一五八一公頃
    之土地，准按附圖之複丈成果圖所示A部分面積四四一平方公尺分歸被上訴人丑
    ○○所有、B部分五二三平方公尺分歸視同上訴人壬○○、丁○○、戊○○、辛
    ○○按原應有部分比例共有、C部分三六六平方公尺分歸視同上訴人癸○○所有
    、D部分二五一平方公尺分歸上訴人庚○○、乙○○、己○○、子○○（即游櫻
　　）視同上訴人丙○○、甲○○按原應有部分比例共有(四)上訴費用由上訴人負擔
    。
二、陳述：除與原判決記載相同者，茲引用之外，補稱：
  (一)上訴人上訴之理由略謂：本件系爭土地東面之同段三二三號田地，其共有人與應
    有部分均與本件系爭土地相同，其進出均由本件系爭土地，原審判決所採之分割
    方案，並未留有通路，兩造日後要使用同段第三二三號土地將無對外之通路，其
    不當甚明，反觀依上訴人庚○○等四人及視同上訴人丙○○、甲○○所提之方案
    將附圖下劃出寬八公尺之通路，由兩造共同取得，依原應有部分比例保持共有，
  上開三二三地號可以有對外之通路，且各造分得之土地深度為二十七公尺或二十
    八公尺，深度合宜，不會造成土地利用之浪費，且寬度亦符合台灣省畸零地使用
    規則，是以原審不當，應以上訴人之方案為合宜。
  (二)對上開上訴人上訴理由之答辯(1)本件系爭土地總面積僅一五八一平方公尺，若依
    上訴人上開方案留一道路，即為四○六平方公尺，占系爭土地面積之四分之一強
    即百分之二五點六八，已不合經濟效益，因觀全省農地除非面臨既成道路外，否
    則無一不是田埂通行，從未見留八公尺寬之道路，更未見僅田埂而有廢耕情事者
    。(2)次論若依上訴人之方案，上訴人等應補償其餘共有人玖拾柒萬貳仟肆佰捌拾
    玖元（詳財團法人中華民國企業技術鑑定委員會本件之鑑定報告書第四頁），況
    被上訴人及其餘視同上訴人壬○○、丁○○、戊○○、辛○○等亦不同意上訴人
    等分臨路地，若臨路地，視同上訴人壬○○、丁○○、戊○○、辛○○則請求依
    鈞院卷一五三頁渠等所提出之方案分割，由渠等分得臨路地之土地，並由渠等補
    償(3)如依被上訴人丑○○附圖之方案分割各共有人均面臨道路，不生互相補貼
    之爭執。省下四○六平方公尺之道路用地，東面各共有人之田地，可各自從分
    得之土地出入，有如同後院，經濟實惠。各造分得之土地被上訴人丑○○面寬
    九點一公尺，視同上訴人壬○○、丁○○、戊○○、辛○○（繼續保持共有）面
    寬為十一點七○公尺，上訴人庚○○、乙○○、己○○、子○○，視同上訴人丙
    ○○、甲○○、癸○○面寬合計一○點四○公尺，均符合特種農業區丁種建築用
    地，建築面寬不得小於七公尺之規定（因癸○○陳述「我的地要登記給上訴人丙
    ○○等人」、乙○○陳述「我們希望和癸○○分得的土地再合併」），再上訴人
    乙○○於原審89.7.13亦庭呈同意書一份，內容為「立同意書人癸○○自願將坐
    落大村鄉○○段參貳參之貳地號持分面積，與游燈閣之繼承人坐落大村鄉○○段
    參貳參地號相同持分面積互換，其所需費用全部由游燈閣之繼承人負擔，空口無
    憑，特立此書為證。立書人癸○○。中華民國八十八年六月二十三日」。本件
    共有人即被上訴人丑○○，視同上訴人壬○○、丁○○、戊○○、辛○○在系爭
    土地上面積共計為九六三點七三平方公尺，占系爭土地面積百分之六○點九六，
  均主張被上訴人丑○○之方案，各共有人均面積馬路，不互相補貼之方案，自以
    被上訴人之方案為公平、合理，且符合建築法規之寬度（原審時二造疏未注及寬
    度）。
三、證據：除援用第一審所提證據外，補提出台灣省道路命名即門牌編訂自治條例
    影本一份、同意書影本一份，並聲請鑑定機關鑑定系爭土地之價格。
丙、本院依聲請至現場履勘，並囑託彰化縣員林地政事務所派員至現場會同勘測；向
    彰化縣政府函查農業區丁種建築用地建築物道路寬度。
     理      由
一、視同上訴人癸○○受合法通知，未於言詞辯論期日及最後言詞辨論期日到場，核
    無民事訴訟法第三百八十六條所列各款情形，爰依被上訴人之聲請，由其一造辯
    論而為判決。
二、本件被上訴人主張坐落彰化縣大村鄉○○段三二三之二地號、地目建、面積零點
    壹伍捌壹公頃土地，為兩造所共有，各共有人之應有部分比例如附表所示，且系
    爭土地兩造間並無不分割之特約，亦無因物之使用目的不能分割，而兩造就分割
    方案亦無法達成協議之事實，業據其提出土地登記簿謄本為證（見原審卷(一)第九
    十至一○三頁），復為視同上訴人壬○○、丁○○、戊○○、辛○○、癸○○、
    等人所不爭執，雖上訴人丙○○、乙○○、庚○○辯稱有分管協議等語，並提出
    分管同意書一件為佐（見原審卷(一)第六四頁）。惟按民法第八百二十條第一項規
    定，共有物除契約有訂定外，由共有人共同管理之，是共有土地之如何分別管理
    ，應由全體共有人以契約為之。視同上訴人丙○○等人所提出之分管同意書，僅
    有游燈閣、游棋森、賴廷清、壬○○等人之蓋章，其他共有人則付之闕如，顯然
    未經全體共有人同意，自難謂已成立分管契約，故視同上訴人丙○○等人所辯，
　　尚非可採，被上訴人之主張堪認為真實且共有人間縱有分管契約，僅屬共有地分
　　管之約定，不得視為分別契約。從而被上訴人依據民法第八百二十三條一項、八
　　百二十四條第二項規定，訴請裁判分割系爭土地，於法自屬有據，自應予准許。
三、共有人因共有物分割之方法不能協議決定，而提起請求分割共有物之訴，應由法
    院斟酌當事人之聲請、共有物之性質、經濟效用及全體共有人之利益等公平決定
    之，本院審酌當事人之聲請、共有物之性質、經濟效用及全體共有人之利益等，
　　認為將附圖示Ａ部分面積四四一平方公尺分歸被上訴人丑○○所有、Ｂ部分五二
　　三平方公尺分歸視同上訴人壬○○、丁○○、戊○○、辛○○按原應有部分比例
    共有、Ｃ部分三六六平方公尺分歸視同上訴人癸○○所有、Ｄ部分二五一平方公
    尺分歸上訴人庚○○、乙○○、己○○、子○○（即游櫻玨）、視同上訴人丙○
    ○、甲○○按原應有部分比例共有。其理由為：
  (一)本件系爭土地總面積僅一五八一平方公尺，若依上訴人上開方案留一道路，即為
    四○六平方公尺，占系爭土地面積之四分之一強即百分之二五點六八，不合經濟
    效益，且農地除面臨既成道路外，通行於田埂者比比皆是，以建地之價值遠甚於
    農地，若為系爭土地隔鄰之同段第三二三地號農地而致系爭土地達四○六平方公
　　尺，占系爭土地面積之四分之一強即百分之二五點六八規劃為通路，無法為充分
　　之利用而達其經濟效益。況系爭土地隔鄰之同段第三二三地號農地予分割後各共
　　有人仍得通行於隔鄰之田埂，且為各共有人通行方便計，各共有人仍得為共同利
　　益為通路之協商解決，自毋庸因農地之通行而犧牲達四○六平方公尺之建地作為
　　通路。
  (二)依上訴人主張之分割方案即本院卷第一五三頁之分割方案，經委財團法人中華民
    國企業技術鑑定委員會鑑定結果，視同上訴人壬○○、丁○○、戊○○、辛○○
    應補償其他共有人之金額高達新台幣（下同）一百六十四萬八千九百四十七元，
    為此視同上訴人壬○○、丁○○、戊○○、辛○○表示若採此分割方案，不願補
    償予其他共有人，又若採本院卷第一五四頁之分割方案，上訴人及視同上訴人丙
    ○○、甲○○依財團法人中華民國企業技術鑑定委員會鑑定結果應補償其他共有
    人之金額為九十七萬二千四百八十七元，上訴人表示若採該案分割，不願補償其
    他共有人，是依上訴人所主張之分割方案或本院卷第一五四頁之分割方案，應補
    償於他共有人之人，均不願為補償，則上開分割方案均非理想之分割方法。
  (三)依附圖之方案分割有下列優點：(1)各共有人均面臨道路，不生互相補貼之爭執。
    (2)省下四○六平方公尺之道路用地。(3)被上訴人丑○○分得之土地面寬九點一公
    尺，上訴人壬○○、丁○○、戊○○、辛○○（繼續保持共有）面寬為十一點七
    ○公尺，至於上訴人庚○○、乙○○、己○○、子○○，視同上訴人丙○○、甲
    ○○部分，上訴人於上訴時即主張要保持共有，而因上訴人與視同上訴人癸○○
　　已協議癸○○之應有部分於分割後要登記予乙○○等人，以換乙○○等人另筆之
　　農地，且上訴人乙○○於原審提出同意書一份，內容為「立同意書人癸○○自願
　　將坐落大村鄉○○段參貳參之貳地號持分面積，與游燈閣之繼承人坐落大村鄉○
　　○段參貳參地號相同持分面積互換，其所需費用全部由游燈閣之繼承人負擔，空
　　口無憑，特立此書為證。立書人癸○○。中華民國八十八年六月二十三日」，有
　　該同意書影本一份附卷可查（見原審卷(一)第一八七頁），則其等所分得之土地面
　　寬合計一○點四○公尺，均符合特種農業區丁種建築用地，建築面寬不得小於七
　　公尺之規定。(4)本件共有人即被上訴人丑○○，視同上訴人壬○○、丁○○、戊
　　○○、辛○○在系爭土地上面積共計為九六三點七三平方公尺，占系爭土地面積
　　百分之六○點九六，均主張如附圖之方案分割，各共有人均面積馬路，不互相補
　　貼之方案，且基上說明，附圖所示之分割方案較為公平、合理，且符合建築法規
　　之寬度。
四、上訴人雖主張分割方法如本院卷第三七頁附圖所示：編號Ａ部分面積零點零貳零
    捌貳零公頃土地由上訴人庚○○、乙○○、己○○、子○○，視同上訴人丙○○
    、甲○○共同取得，並按原應有部分比例保持共有；編號Ｂ部分面積零點零參零
    肆貳零公頃土地由視同上訴人癸○○取得；編號Ｃ部分面積零點零參貳肆零玖公
    頃土地由視同上訴人辛○○取得；編號Ｄ部分面積零點零參陸伍捌參公頃土地由
    被上訴人丑○○取得；編號Ｅ部分面積零點零壹壹零零玖公頃土地由視同上訴人
    壬○○、丁○○、戊○○共同取得，並按原應有部分比例保持共有；編號Ｆ部分
    面積零點零貳陸捌伍捌公頃土地由兩造共同取得，並按原應有部分比例保持共有
    較為適當，其理由為：(一)按本件系爭土地西面臨員大路，其路寬係八公尺，依台
    灣省畸零地使用規則第三條第一款、第二款之規定，其丁種建築用地之建築基地
    最小寬度為七公尺，最小深度為十六公尺，而側面應留設騎樓之建築基地最小寬
    度為七．一○公尺，最小深度為十六公尺，若依原審判決所採附圖所示甲案之分
    割方法為分割，則視同上訴人壬○○、丁○○、戊○○所共同分得之編號Ｂ部分
    ，其寬度只有三公尺，而上訴人庚○○、乙○○、己○○、子○○與視同上訴人
    丙○○、甲○○所共同分得之編號Ｅ部分，其臨員大路之寬度亦只有三‧五公尺
    ，均未達建築基地最小寬度之要求，依上開台灣省畸零地使用規則之規定，均無
    法用以建築而形同廢地，而依原審判決所採附圖所示甲案之分割方案，每塊建築
    基地之深度最大者為五十公尺，最小者亦有四十五公尺，深度均太深，用以建築
    實屬浪費，而視同上訴人癸○○分得編號Ｄ部分面積三六六平方公尺，因其寬度
    只有七公尺，只能建一棟房子，被上訴人丑○○分得編號Ａ部分面積雖有四四一
    平方公尺，而其臨路之寬度只有九公尺，亦只能建築一棟房子，視同上訴人辛○
    ○分得Ｃ部分面積雖達三九○平方公尺，而其臨路之寬度只有八公尺，也只能建
    築一棟房子，均造成土地使用上之嚴重浪費，抑有進者，本件系爭土地東面之同
    段第三二三地號田地，其共有人與應有部分均與本件系爭土地相同，其進出均由
    本件系爭土地，原審判決所採之分割方案，並未留有通路，兩造日後要使用同段
    第三二三地號土地，將無對外之通路，故原審判決所採之分割方法，其不當實甚
    彰明，自不能以其得到多數共有人之同意，即將之認為合宜之分割方案，其理至
    明。(二)反觀，若依上訴人庚○○、乙○○、己○○、子○○及視同上訴人丙○○
    、甲○○所提如上訴聲明所示之方法分割本件系爭土地，將附圖Ｆ部分劃出一條
    寬五公尺之通路，由兩造共同取得，依原應有部分比例保持共有，則亦為兩造所
    共有位於本件系爭土地東側之同段第三二三地號田地，可以有對外之通路，方便
    兩造利用該土地。而兩造所分得之如附圖所示編號Ａ、Ｂ、Ｃ部分之深度為二十
    七公尺，編號Ｄ、Ｅ部分之深度為二十八公尺用以建築，深度合宜，不會造成
    土地利用上之浪費。再附圖編號Ａ、Ｂ、Ｃ、Ｄ、Ｅ之寬度依序為七‧八公尺、
    十一‧一公尺、十一‧九公尺、十二‧九公尺、七公尺，均符合上開台灣省畸零
    地使用規則建築基地最小寬度之要求，而均得用以建築，且建築基地之寬度越寬
    ，越方便將來房屋建成後之房間格局，實乃不言可諭。雖上訴人庚○○、乙○○
    、己○○、子○○與視同上訴人丙○○、甲○○所共同分得之Ａ部分，其西面臨
    有員大路，將來建屋時，臨員大路之牆壁可留窗戶，土地價值似乎要比Ｂ、Ｃ、
    Ｄ、Ｅ部分要來得高一些，惟本件系爭土地與其東側之同段之第三二三地號土地
    以前均為同段第三二三地號，係因上訴人庚○○、乙○○、己○○、子○○與視
    同上訴人丙○○、甲○○之先祖父游兵格在其上建築房屋，經其等之先父游燈閣
    向政府有關機關申請，方能將本件系爭土地之地目由田變更為建，其等花費了不
    少時間、心力與金錢，故由其子孫之上訴人庚○○、乙○○、己○○、子○○及
    視同上訴人丙○○、甲○○分得臨員大路之編號Ａ部分亦不為過，又依此分割方
    案，不應互為補償，嗣復主張分割方案改為如聲明第二項所示，惟查：
　(一)本件上訴人主張系爭土地西面臨員大路，其路寬係八公尺，依台灣省畸零地使用
　　規則第三條第一款、第二款之規定，其丁種建築用地之建築基地最小寬度為七公
　　尺，最小深度為十六公尺，而側面應留設騎樓之建築基地最小寬度為七．一○公
　　尺，最小深度為十六公尺，若依原審判決所採附圖所示甲案之分割方法為分割，
　　則視同上訴人壬○○、丁○○、戊○○所共同分得之編號Ｂ部分，其寬度只有三
　　公尺，而上訴人庚○○、乙○○、己○○、子○○與視同上訴人丙○○、甲○○
　　所共同分得之編號Ｅ部分，其臨員大路之寬度亦只有三‧五公尺，均未達建築基
　　地最小寬度之要求，依上開台灣省畸零地使用規則之規定，均無法用以建築而形
　　同廢地，而依原審判決所採附圖所示甲案之分割方案，每塊建築基地之深度最大
　　者為五十公尺，最小者亦有四十五公尺，深度均太深，用以建築實屬浪費，而視
　　同上訴人癸○○分得編號Ｄ部分面積三六六平方公尺，因其寬度只有七公尺，只
　　能建一棟房子，被上訴人丑○○分得編號Ａ部分面積雖有四四一平方公尺，而其
　　臨路之寬度只有九公尺，亦只能建築一棟房子，視同上訴人辛○○分得Ｃ部分面
　　積雖達三九○平方公尺，而其臨路之寬度只有八公尺，也只能建築一棟房子，均
　　造成土地使用上之嚴重浪費，抑有進者，本件系爭土地東面之同段第三二三地號
　　田地，其共有人與應有部分均與本件系爭土地相同，其進出均由本件系爭土地，
　　原審判決所採之分割方案，並未留有通路，兩造日後要使用同段第三二三地號土
　　地，將無對外之通路，故原審判決所採之分割方法不當云云，本院認為如附圖所
　　示之分割方案，均符合台灣省畸零地使用規則第三條第一款、第二款有關丁種建
　　築用地之建築基地最小寬度為七公尺，最小深度為十六公尺，而側面應留設騎樓
　　之建築基地最小寬度為七．一○公尺，最小深度為十六公尺之規定，且不影響系
　　爭土地東面之同段第三二三地號田地之出入，已如前述，另查系爭土地屬特定農
　　業區丁種建築用地，有土地登記謄本附卷可查（見原審卷(一)第九十頁），依區域
　　計畫法施行細則第十五條第四款規定：「丁種建築用地：供工廠及有關工業設施
　　建築使用」，而依非都市土地使用管制規則乙、丁種建築用地，其容許使用項目
　　：乙種包含有（小型工業設施），丁種含有（工業設施），兩種建築用地可供使
　　用性質相同，且修正之「加強都市計畫工業區及非都市土地工業區以外丁種建築
　　用地興建工業用建築物設計及施工管理執行要點」第三點亦規定：「核發建造執
　　照後有意圖變更為非工業使用，如有違反建築法第五十八條規定並經查有實據者
　　（以不實文字、圖面廣告銷售），應即勒令停工，並限期令提出具體改善計畫，
　　經查屬實者方得准其復工，逾期未改善者，通知工業主管機關依工廠設立登記規
　　則第六條第二項規定予以撤銷工廠設立許可」，可知特定農業區丁種建築用地係
　　僅供工業使用，而供工業使用時其設置廠房及辦公處所等情形考量，依如附圖所
　　示之分割方案，應無使用浪費之情形，上訴人此部份之抗辯應認為無理由。
  (二)上訴人於上訴時陳稱：如上訴聲明所示之方法分割本件系爭土地，將附圖Ｆ部分
    劃出一條寬五公尺之通路，由兩造共同取得，依原應有部分比例保持共有，則亦
    為兩造所共有位於本件系爭土地東側之同段第三二三地號田地，可以有對外之通
    路，方便兩造利用該土地，又上訴人庚○○、乙○○、己○○、子○○與視同上
    訴人丙○○、甲○○所共同分得之Ａ部分，其西面臨有員大路，將來建屋時，臨
    員大路之牆壁可留窗戶，土地價值似乎要比Ｂ、Ｃ、Ｄ、Ｅ部分要來得高一些，
    惟本件系爭土地與其東側之同段之第三二三地號土地以前均為同段第三二三地號
    ，係因上訴人庚○○、乙○○、己○○、子○○與視同上訴人丙○○、甲○○之
    先祖父游兵格在其上建築房屋，經其等之先父游燈閣向政府有關機關申請，方能
    將本件系爭土地之地目由田變更為建，其等花費了不少時間、心力與金錢，故由
    其子孫之上訴人庚○○、乙○○、己○○、子○○及視同上訴人丙○○、甲○○
    分得臨員大路之編號Ａ部分亦不為過，又依此分割方案，不應互為補償等語，經
    查依建築技術規則建築設計施工篇第一百十八條規定應臨接寬八公尺以上之道路
    等情，有彰化縣政府函附卷可查（見本院卷第七二頁），是系爭土地若依上訴人
    所主張之方案，所畫出之通路應為八公尺以上，上訴人主張畫出五公尺通道，與
    規定不符，又依上訴人上訴時所主張之分割方案，上訴人及視同上訴人丙○○、
    甲○○依財團法人中華民國企業技術鑑定委員會鑑定結果應補償其他共有人之金
    額為九十七萬二千四百八十七元，上訴人表示不願補償其他共有人，嗣上訴人復
    主張依本院卷第一五三頁之分割方案，經委財團法人中華民國企業技術鑑定委員
    會鑑定結果，視同上訴人壬○○、丁○○、戊○○、辛○○應補償其他共有人之
    金額高達一百六十四萬八千九百四十七元，視同上訴人壬○○、丁○○、戊○○
    、辛○○表示若採此分割方案，不願補償於其他共有人，是上訴人所陳臨員大路
    土地與裡地價值相差不大云云，與事實不符。
五、綜上所述，依如附圖所示之分割方案，對兩造較為公平有利，原審所為之分割方
    案，將致視同上訴人壬○○、丁○○、戊○○所共同分得如原判決書附圖之編號
    Ｂ部分，其寬度只有三公尺，而上訴人庚○○、乙○○、己○○、子○○與視同
    上訴人丙○○、甲○○所共同分得之編號Ｅ部分，其臨員大路之寬度亦只有三‧
    五公尺，均未達建築基地最小寬度之要求，依上開台灣省畸零地使用規則之規定
    ，均無法用以建築而形同廢地，即有未當，上訴人此部份之上訴為有理由，應廢
    棄原判決，改判分割方法如附圖所示。
六、本件被上訴人之行為，按當時之訴訟程度，為伸張或防衛其權利所必要，爰命勝
　　訴之上訴人負一部分訴訟費用。
七、本件待證事實已臻明確，兩造其餘之攻擊防禦方法、舉證與聲明，均不影響本件
    判決之結果，爰不一一論列，附此敘明。
據上論結：本件上訴為有理由，依民事訴訟法第四百六十三條、第三百八十五條第一
項前段、第四百五十條、第七十八條、第八十一條第一款，判決如主文。
中　　　華　　　民　　　國　　九十一　　年　　　八　　　月　　 十三　　 日
~B1民事第二庭審判長法　官　黃永泉
~B2　　　　　　　　法　官　蔡秉宸
~B3　　　　　　　　法　官　翁芳靜
右為正本係照原本作成。
如對本判決上訴，須於收受判決送達後二十日內向本院提出上訴書狀，其未表明上訴
理由者，應於提出上訴後二十日內向本院提出上訴理由書（須按他造人數附具繕本）
，並繳納送達用雙掛號郵票拾份（每份參拾肆元）。
上訴時應提出委任律師或具有律師資格之人之委任狀；委任有律師資格者，另應附具
律師及格證書及釋明委任人與受任人有民事訴訟法第四百六十六條之一第一項但書或
第二項（詳附註）所定關係之釋明文書影本。
~B 　 　　　　　　書記官　林玉惠
中　　　華　　　民　　　國　　九十一　　年　　　八　　　月　　 十三　　 日
附註：
民事訴訟法第四百六十六條之一（第一項、第二項）
對於第二審判決上訴，上訴人應委任律師為訴訟代理人。但上訴人或其法定代理人具
有律師資格者，不在此限。
上訴人之配偶、三親等內之血親、二親等內之姻親，或上訴人為法人、中央或地方機
關時，其所屬專任人員具有律師資格並經法院認為適當者，亦得為第三審訴訟代理人
。
                                                                        Ｂ
附表：
┌────┬──────┬──────┬─────────┐
│ 編　號 │ 共有人姓名 │應有部分比例│ 訴訟費用負擔比例 │
├────┼──────┼──────┼─────────┤
│　 一　 │ 丑　○　○ │2778/9966　 │ 同　　　　　　上 │
├────┼──────┼──────┼─────────┤
│   二   │ 壬　○　○ │418/9966 　 │ 同　　　　　　上 │
├────┼──────┼──────┼─────────┤
│   三   │ 丁　○　○ │1045/49830　│ 同　　　　　　上 │
├────┼──────┼──────┼─────────┤
│   四   │ 戊　○　○ │1045/49830　│ 同　　　　　　上 │
├────┼──────┼──────┼─────────┤
│   五   │ 辛　○　○ │2461/9966 　│ 同　　　　　　上 │
├────┼──────┼──────┼─────────┤
│   六   │ 癸　○　○ │2310/9966 　│ 同　　　　　　上 │
├────┼──────┼──────┼─────────┤
│   七   │ 丙　○　○ │263/9966　　│ 同　　　　　　上 │
├────┼──────┼──────┼─────────┤
│   八   │ 乙　○　○ │263/9966　　│ 同　　　　　　上 │
├────┼──────┼──────┼─────────┤
│   九   │ 己　○　○ │263/9966　　│ 同　　　　　　上 │
├────┼──────┼──────┼─────────┤
│   十   │ 庚　○　○ │263/9966　　│ 同　　　　　　上 │
├────┼──────┼──────┼─────────┤
│  十一  │ 甲　○　○ │263/9966　　│ 同　　　　　　上 │
├────┼──────┼──────┼─────────┤
│  十二  │ 子　○　○ │266/9966　　│ 同　　　　　　上 │
└────┴──────┴──────┴─────────┘
